臺灣新竹地方法院民事判決　　　　　　　95年度簡上字第32號
上　訴　人　乙○○
被 上 訴人　丙○○
法定代理人　甲○○
　　　　　　戊○○
上列當事人間土地所有權移轉登記事件，上訴人對於中華民國95
年1月18日本院竹北簡易庭94年度竹北簡字第74號第一審判決提
起上訴，本院於民國96年9月12日辯論終結，判決如下：
    主  文
上訴駁回。
第二審訴訟費用由上訴人負擔。
    事實及理由
壹、上訴人除與原審主張相同外，另補稱：
一、緣兩造之祖父林登使用訴外人何森家等所有坐落新竹縣湖口
    鄉○○段3地號土地（下稱3地號土地），而於其上建築房屋
    使用，嗣林登將3地號土地上之部分房屋贈與其子林天盛、
    甲○○、林天財。復於89年12月間出資向何森家購買3地號
    土地之持分，惟因林登所使用之土地面積超過所有權登記之
    範圍，故林登、甲○○、林天盛、乙○○、林天助等人再於
    91年3月31日向何森家購買3地號土地之持分，林天助嗣於92
    年8月28日將其持分4320分之177贈與丙○○。
二、按被上訴人家族房屋使用範圍、房屋旁空地各應承購之坪數
    及上訴人所承購將供為汽車修理廠之使用範圍、面積，於向
    地主陳永福之繼承人及何森家之代理人邱六郎律師簽約承買
    時推由上訴人買受前開3地號部分土地，並依現有既成進出
    道路土地（即系爭國有土地3筆）供為聯外道路之使用目的
    ，此足證明上訴人與被上訴人共同出資買受時，即已取得聯
    外道路使用範圍及用途。嗣按各人買受上開共同出資前開土
    地移轉之契約書應登記之土地持分面積辦理產權登記完竣。
三、又林登等人於92年間就3地號提起分割共有物訴訟，土地共
    有人於93年2月26日達成訴訟上和解，將原3地號土地予以分
    割，其中分割後之3地號土地仍由林登、甲○○、林天盛、
    林天財、乙○○、丙○○保持共有，益證上開六人約定分管
    使用。
四、查3地號土地與國有財產局所有之4、9、14地號土地相毗鄰
    ，且前開3筆土地係3地號土地出入必經之通路，為此，林登
    於89年間向國有財產局申請承租使用，復因林登於91年間已
    符合讓售前開三筆土地之資格，林天盛、林登、林天助、林
    天財、乙○○、甲○○等人方於91年12月間協議先以林登名
    義向國有財產局聲請讓售4、9、14地號土地，供為上訴人與
    被上訴人及案外人林天盛、林天財等共同出資向原地主買受
    之持分土地共277.33坪之聯外道路之使用，嗣再移轉予前開
    人等，並約明由個人分別取得3地號土地範圍之正前方國有
    土地，上開6人並協議委請代書劉玉蓮辦理承購及分割事宜
    ，然因林登原有房屋之戶號變更，有難以核對之困難，林天
    盛又拖延提供相關資料，導致程序遲延，王金鳳見此，即自
    行申辦讓售國有土地之程序，並由林登之公款繳納承購之土
    地價金，且於辦妥承購程序後，擅以林登名義購得之14-2
    地號土地，以贈與為原因，全數移轉登記予丙○○。查被上
    訴人丙○○係77年12月17日生，為限制行為能力人，上訴人
    始與丙○○之法定代理人約定移轉新竹縣湖口鄉○○段14-2
    地號土地如附圖（A）所示斜線部分，面積67.30平方公尺之
    所有權移轉登記予上訴人，而甲○○為被上訴人之法定代理
    人，依民法第103條之規定，自對本人發生效力，又上開約
    定並無失效或另行約定之情事，故本件契約相對人為被上訴
    人丙○○，被上訴人自有移轉之義務。
五、對被上訴人抗辯之陳述：
（一）林天財、林天盛、林登、甲○○、林天助、乙○○等人於
      申購國有土地時，確有協議先以林登名義聲請承購4、9、
      14地號國有土地，嗣再依各人使用3地號土地之範圍分得
      前開國有土地。
    1.首按，林登係以渠使用3地號土地必須通行4、9、14地號
      土地為由，向國有財產局承租4、9、14地號土地，再因林
      天盛等人均有通行國有土地之必要，故統一以林登名義於
      91年12月間承購4、9、14地號土地作為通路，則丙○○辯
      稱乙○○於3地號土地上並無建築物，並無資格承購14 地
      號土地，並非事實。
    2.次按，兩造均不爭執甲○○、林天盛等人係共同委託代書
      劉玉蓮辦理承購國有土地事宜，參劉玉蓮於原審證稱略以
      ：「‧‧是乙○○打電話給我，要我辦理本件土地承購，
      並提供相關資料，乙○○又帶我到林天盛家中，拿一些資
      料，林登、乙○○、甲○○、林天財、林天助、林天盛等
      人決議以林登名義購買，再依據每個人所分得土地的位置
      ，相對於購買土地的位置，再分割‧‧」等語，即知乙○
      ○亦有參與承購4、9、14地號土地，並與其他共有人達成
      先以林登名義承購，再依各人分得土地位置分割之協議。
    3.再按，觀林登於承購4、9、14地號土地獲准後再分割土地
      ，而由林天財分割取得4-1、9-1地號土地；林天盛分割取
      得9-2地號土地；林登分割取得9-5、14地號土地，且渠等
      所分割取得之國有土地範圍恰與渠等持有3地號土地之面
      積及使用範圍相符，益證乙○○之主張尚非虛妄。且上訴
      人與被上訴人、被上訴人法定代理人及訴外人間皆為堂兄
      弟或叔姪關係，本件上訴人購買3地號土地，若無合併購
      買本件新竹縣湖口鄉○○段4-1、9-1、14地號國有土地，
      並於購買後再行分割，對上訴人購買之土地價值自有影響
      ，且本件申購前先辦理承租乙事，係由上訴人之父辦理申
      請，另承購時上訴人等皆到場，故本件上訴人主張與被上
      訴人法定代理人有共同委任劉玉蓮辦理申購標的新竹縣湖
      口鄉○○段4-1、9-1、14地號國有土地及依各分管占有同
      段3地號面積辦理分割即被上訴人應移轉坐落新竹縣湖口
      鄉○○段14-2地號如附圖（A）所示斜線部分，面積67.30
      平方公尺之所有權移轉登記予上訴人，要非無據。被上訴
      人所辯尚不足採。
（二）被告丙○○非上開協議之當事人，然其亦有義務將竹九段
      第14-2地號如附圖（A）所示面積62. 69平方公尺部分之
      所有權移轉登記予乙○○。
    1.按本件係因林天助於92年8月28日將坐落3地號土地上權利
      範圍4230分之177之所有權贈與丙○○後，丙○○方附帶
      取得承購第4、9、14地號部分土地之權利，而林天助、乙
      ○○‧‧等人早於91年12月間即已達成先以林登名義聲請
      承購4、9、14地號國有土地，嗣再依各人使用3地號土地
      之範圍分得前開國有土地之協議，故以丙○○承購4、9、
      14地號部分國有土地之權利係源自於林天助之事實觀察，
      林天助所讓與之權利及義務應由丙○○概括承受，故丙○
      ○有將14-2地號如附圖所示面積62.69平方公尺部分之所
      有權移轉登記予乙○○之義務。
    2.另按，丙○○於承受林天助之權利義務時，已經其法定代
      理人甲○○、戊○○之同意，則丙○○與林天助之契約應
      為有效，乙○○自得依渠與林天助、林天盛等人之協議，
      請求丙○○履行義務。
（三）丙○○不得主張乙○○未支付承購土地價金，拒絕移轉登
      記。
    1.查林天財、林天盛、林登、甲○○、林天助、乙○○等人
      於協議承購4、9、14地號國有土地時，已達成以林登名下
      財產購買土地之協議，此乃林登所有之郵局定存100萬元
      為林天盛、甲○○等人解約，並用以支付承購國有土地價
      金之原因，故林天財、林天盛、甲○○、林天助、乙○○
      等人本無支付承購國有土地價金之義務，丙○○所為乙○
      ○未支付承購國有土地價金，故無履行協議內容必要之抗
      辯，尚無理由。
    2.退一步言，縱或乙○○有支付承購國有土地價金之義務而
      未支付（此為假設語氣），則此亦屬價金是否為林天盛、
      丙○○等人預先代墊，應由乙○○返還之問題，與丙○○
      有無本件移轉登記之義務無涉。
六、綜上，原審不察竟為上訴人敗訴之判決，爰依法提起上訴並
    聲明：1.原判決廢棄。2.被上訴人應將坐落於新竹縣湖口鄉
    ○○段14-2地號如附圖（A）所示斜線部分，面積67.30平方
    公尺之所有權移轉登記予上訴人。3.第一審、第二審訴訟費
    用由被上訴人負擔。
貳、被上訴人除與原審抗辯相同外，另補稱：
一、按上訴人起訴係稱林登出資向他人購買後，分配與乙○○、
    林天盛‧‧等，嗣改稱係被上訴人之法定代理人甲○○所保
    管之新台幣（下同）100萬元公款所支付，後又稱金額係由
    其一個人代墊，分割好再由每個人分攤，前後陳述不一，實
    情係被上訴人之法定代理人及訴外人林天盛、林天財等三人
    按實際使用面積個別出資承購及辦理所有權移轉。
  1.89年12月15日，被上訴人法定代理人及訴外人林登、林天盛
    、林天財向3地號地主之一何啟購買土地時，就已將各人
    房子占用3地號及國有地4、9、14地號的面積請新湖地政事
    務所測量並釘界樁，完成分管。當時購買的面積林登80坪、
    林天財60坪、林天盛65坪、甲○○65坪，合計270坪。出資
    情形：林登部分由九個兄弟共同出資，其餘林天財、林天盛
    、甲○○部分由個人出資，簽約時也以個人名義向何啟簽
    約。
  2.91年3月31日上訴人向3地號另一陳姓地主簽約買地。此次簽
    約坪數為310坪，實際測量後為318.84坪。後來上訴人以水
    溝部分無利用價值要求邱六郎律師扣除40坪，邱律師也爽快
    答應，令人疑惑的是：(1)上訴人在簽約後，土地也已實際測
    量過，何以更動契約內容時，其他共同買地的人都不知情；
    (2)再者，水溝流經上訴人購買的土地，實際上面積不到15坪
    ，而邱律師卻大方的給予上訴人扣除40餘坪，而其他共同買
    地的人向邱律師要求扣除水溝部分，邱律師卻未答應。又此
    次簽約買地，上訴人所買的土地範圍是菜園丙及菜園乙、雞
    舍一部分，後來上訴人因資金不足，要求訴外人林天助分擔
    購買88.61坪的空地，林天助也答應了。然林天助在繳了兩
    期土地款後，覺得3地號與榮光路之間被國有地與內政部地
    （13地號）層層包圍，無路可通，便轉售予甲○○，而甲○
    ○在93年9月間將這筆土地登記在丙○○名下。而甲○○、
    林天盛、林登買的是屋後菜園甲及磚瓦房部分。每個人買的
    面積分別為林天盛26.53坪、林登22.52坪、甲○○49.56坪
    、乙○○90.11坪，合計277.33坪。出資情形：丙○○部分
    由甲○○出資、林登部分由被上訴人法定代理人所保管的公
    款支出，其餘依個人買賣面積出資。
  3.92年11月，3地號土地共有人共同委託邱六郎辦理共有物分
    割時，被上訴人家族也將土地所有權狀及蓋好章的委託書交
    給上訴人，由他與邱律師聯絡，辦理土地分割事情。豈知3
    地號其他共有人都能依自己買的面積逐筆分割，唯獨被上訴
    人家族的土地，邱律師以助理代書一時疏忽為由割成一筆，
    權利範圍各六分之一，維持共有，因個人原有面積不同，土
    地變成六分之一共有後，面積互有增減，從此訴訟不斷。
  4.93年7月間，邱律師由其助理丁○○代書及上訴人在共同買
    地人都不知情的情況下，將原已扣除且無利用價值的水溝部
    分悄悄登記給上訴人，致使上訴人土地面積持分由原有的
    90.11坪驟增為130.87坪。上訴人雖稱每坪以15,000元購買
    ，惟始終提不出買賣契約及付款證明。而令人不解的是，93
    年5月間，上訴人夫婦及其母親至林天盛宅問有何辦法解決
    14- 2地號的土地糾紛，林天盛答「以當初向陳姓地主簽約
    的價格向甲○○說說看」，上訴人回以沒錢買，上訴人可以
    花60餘萬買後面無利用價值的水溝，卻說沒錢買前面的14-2
    地號土地，極不合常理。
二、再者，丁○○代書於原審證稱：他只負責上訴人與陳姓地主
    簽約的277.83坪土地，而對於3地號前面有4、9、13地號等3
    筆國有地的事情毫不知情，由依邱代書的證詞可證明上訴人
    購買3地號土地與國有地並無關連。
三、上訴人又稱被上訴人家族及上訴人享有依35年公告地價優惠
    云云，按國有財產法第52條之2規定，申請者在該國有地上
    必須有自己之建物或設有本人之戶籍才可申購，依此規定，
    上訴人並未在該地號上有任何之建築改良物，上訴人根本無
    購買國有地之資格，被上訴人法定代理人甲○○是依據其名
    下之房屋、鐵皮屋、籃球場及車庫等地上物依法申購而得，
    於法有據，故並無移轉與上訴人之義務。又上訴人所稱有申
    購及分割相鄰土地之約定，並非事實，上訴人應就其主張之
    事實負舉證之責任。而上訴人所陳述其就同地段3地號土地
    應有部分為4320分之265，合計為438.5平方公尺，係引用舊
    的地政資料，事實上目前3地號土地面積共1948.50平方公尺
    ，由林登、林天盛、甲○○、林天財、丙○○及乙○○所共
    有，應有部分皆為6分之1，與上訴人主張顯然不符，又上訴
    人土地短少部分業已獲得邱六郎賠償，此有本院95年度訴字
    第156號判決可稽。被上訴人法定代理人甲○○取得3地號之
    時間為89年12月15日，而上訴人取得3地號土地之時間為91
    年3月31日，兩者取得土地之時間前後相差數年之久，何來
    約定分管之說？再者，購買國有地與3地號完全無關，而是
    根據國有財產法第52條之2規定依法取得，各人就所取得土
    地間毫無關係，也未有移轉之約定，故無移轉與上訴人之義
    務。上訴人主張係以林登名義購買之後再為分配，顯有誤解
    ，又縱上訴人主張為有理由，其請求之面積應該是62.69平
    方公尺。
四、按92年12月初被上訴人丙○○及訴外人林天盛、甲○○、林
    天財接獲國有財產局繳費通知書，獲悉4、9、14地號土地核
    准讓售每平方公尺僅200元，在繳款日前被上訴人法定代理
    人將土地款40,000元交給訴外人林天盛，林天盛再將自己土
    地款25,000元及林天財的20,000元，總款85,000元交給王金
    鳳，由王金鳳持向國有財產局繳款，故被上訴人及訴外人等
    申購4、9、14地號國有地係由被上訴人法定代理人及訴外人
    自行出資，至為清楚，斷無移轉給上訴人的道理。
五、綜上，為此答辯聲明：1.上訴駁回。2.訴訟費用由上訴人負
    擔。
、兩造不爭執之事實：
一、兩造之祖父林登使用訴外人何森家等所有3地號土地，而於
    其上建築房屋使用，嗣林登將3地號土地上之部分房屋贈與
    其子林天盛、甲○○、林天財，並於89年12月間向何森家購
    買3地號土地部分持分。
二、訴外人林登、甲○○、林天盛、林天助等人於91年3月間向
    何森家購買3地號土地之部分持分，訴外人林天助嗣於92年8
    月28日將其持分4320分之177贈與被上訴人丙○○。
三、上訴人於91年3月間購買3地號土地之持分4320分之180，再
    於92年7月間購買3地號土地之持分4320分之85。
四、訴外人林登於89年間向國有財產局申請承租使用與3地號土
    地相鄰之國有地4、9、14地號土地，並於91年12月間申請讓
    售上開三筆國有土地。
肆、得心證之理由：
    本件兩造爭執之處，應在於上訴人與被上訴人之法定代理人
    甲○○及訴外人林天盛、林天財等人有無共同約定承購上開
    三筆國有地？有無承購後依3地號土地持分比例分割移轉國
    有地之協議？若有上開協議，被上訴人是否應繼受其讓與人
    林天助之權利義務而受拘束？茲論述如下：
一、上訴人與被上訴人之法定代理人甲○○及訴外人林天盛、林
    天財等人有無共同約定承購上開三筆國有地？有無承購後依
    3地號土地持分比例分割移轉國有地之協議？
（一）按當事人主張有利於己之事實者，就其事實有舉證之責任
      ，民事訴訟法第277條定有明文；又民事訴訟如係由原告
      主張權利者，應先由原告負舉證之責，若原告先不能舉證
      ，以證實自己主張事實為真實，則被告就其抗辯事實即令
      不能舉證，或其所舉證據尚有疵累，亦應駁回原告之請求
      （最高法院17年上字第917號判例參照）。經查，上訴人
      主張其與被上訴人法定代理人甲○○等人間有約定共同承
      購國有地，並於承購後依3地號土地持分比例分割移轉上
      開三筆國有土地之事實，固據其提出地籍圖謄本正本及土
      地占有使用附圖、土地登記謄本九紙、相片、存證信函、
      協議書、承租國有非公用不動產申請書、切結書、委託書
      、國有基地租賃契約書、承購國有非公用不動產申請書、
      國有財產局出售國有土地產權移轉證明書存根、繳款書、
      出售國有房地清冊、費用分攤清單二紙、不動產買賣契約
      書等件影本為證，惟為被上訴人所否認，上訴人既主張其
      與被上訴人法定代理人甲○○等人間有上開共同承購國有
      地及分割移轉之約定，則上訴人就該事實即應負舉證之責
      。
（二）經查，上訴人就其所主張之事實，雖聲請訊問證人即代書
      劉玉蓮，並經其於原審審理時證述：「（問：是否有受兩
      造或一造之託，辦理本件土地之承租或是承購？）有。是
      原告乙○○打電話給我，告訴我要購買國有財產地，..
      原告並帶我到林天盛家裡，拿一些資料。第二次，我又到
      林天盛家裡，.. 他們有提起，原告還有很多兄弟要購買
      國有地，.. 當時的土地是原告兄弟的名義，但房子是登
      記在林登名下，當時我建議，是以林登名義買下之後，再
      分割，.. 後來他們有決議以林登名義購買，再依據每個
      人所分得土地之位置，相對於購買土地的位置，再分割。
      （問：當時有哪些人要分割土地？）林登、乙○○、甲○
      ○、林天財、林天助、林天盛。依據每人房子占用部分及
      需要用到部分分割。（問：當時有無提到是何人出錢購買
      ？）當時有提到大家出錢。代辦費用大家平均分攤。..
      （問：當時要將這些土地分到哪些人名下？）甲○○、林
      天盛、乙○○、林登、林天財、林天助。（問：第二次去
      林天盛家時，乙○○、甲○○、戊○○是否在場？）當時
      屋裡面很多人，我沒有辦法確認每個人名字、臉孔。而且
      我也都不認識。當時我都是向林天盛拿資料、聯繫。（問
      ：原告乙○○、被告法定代理人甲○○、被告法定代理人
      戊○○，有無帶你一起去申請？）沒有。」等語（見原審
      94 年8月17日言詞辯論筆錄），惟證人劉玉蓮所為上開證
      述，對於承購國有土地後再為分割移轉之約定當事人與上
      訴人起訴時主張之當事人不盡相符（林天助是否包括在內
      ？），就承購國有地之價金由何人支出，亦有所歧異（林
      登出資或約定當事人大家出資？），則就共同承購土地與
      否密切相關之當事人、資金均無法證述明確，證人劉玉蓮
      是否確知上訴人與被上訴人之法定代理人甲○○、訴外人
      林天盛、林天財等人間有共同承購土地之約定，即有可議
      ；且證人劉玉蓮所為係原告兄弟欲購買國有土地，及房子
      登記於林登一人名下等均與事實不符，參以證人劉玉蓮雖
      證述最初係上訴人去電與其接觸，並帶其至訴外人林天盛
      家中拿取相關資料，則據此以觀，上訴人與證人劉玉蓮應
      屬熟識，而上訴人在原審當庭詢問兩造「證人劉玉蓮第二
      次到林天盛家時，有無在場？」，上訴人確答「有」，然
      證人劉玉蓮針對原審於當次期日之詢問「第二次去林天盛
      家時，乙○○、甲○○、戊○○是否在場？」，卻係答稱
      「當時屋裡面很多人，我沒有辦法確認每個人名字、臉孔
      。而且我也都不認識。當時我都是向林天盛拿資料、聯繫
      。」等語，而未能就上訴人亦在現場為確實之回答，由上
      可知，證人劉玉蓮之證詞確足質疑，並非全然可信。另上
      訴人雖提出其與被上訴人、地政人員、國有財產局人員等
      合照之照片以證，然上訴人與其等合照之原因為何不得而
      知，自亦無從據此即認上訴人與被上訴人之法定代理人甲
      ○○等人有共同承購國有土地並依3地號土地持分比例分
      割移轉國有土地之約定。此外，上訴人亦無法提出其他證
      據證明其與被上訴人法定代理人甲○○、訴外人林天盛、
      林天財等人間確有上開約定，上訴人之主張自不足採。
（三）次查，就上訴人所主張約定共同承購國有土地之出資事宜
      ，上訴人初於原審係主張其與被上訴人法定代理人甲○○
      、訴外人林天盛、林天財等人共同約定由林登出資承購國
      有土地（見上訴人所提起訴狀），嗣於原審訊問證人劉玉
      蓮後則改稱係由大家分擔共同出資（見原審94年11月9日
      言詞辯論筆錄），惟此均為被上訴人所否認，上訴人亦均
      未舉證以實其說，嗣上訴人又改稱承購國有土地係以被上
      訴人法定代理人甲○○保管之100萬元公款出資承購，非
      僅與其前所為陳述前後不一，且據被上訴人所提出之「92
      年4月保管父親壹百萬元開支明細表」，其上載明100萬元
      公款之用途包含購買林登名下3地號土地之價款、稅費及
      國有地9-3、14地號之價款、代書費、地價稅、房屋稅等
      ，並無上訴人所稱其與被上訴人法定代理人甲○○及訴外
      人林天勝等人共同承購國有土地之出資記載，此亦為上訴
      人所不爭（見本院96年9月12日言詞辯論筆錄），是上訴
      人所稱係以100萬元公款用於共同承購國有土地，即足質
      疑；易言之，該100萬元公款之用途及流向均已載明於上
      開明細表中，並經被上訴人家族兄弟簽名認可，若如上訴
      人所言，100萬元公款係用於承購國有土地，被上訴人獨
      漏此項記載，則此與訴外人即被上訴人家族兄弟利害相關
      ，衡情應無未予異議而簽名認可之理，是上訴人所稱係以
      公款100萬元承購國有土地一節，並無足採。再者，上訴
      人對於共同約定承購國有土地之當事人，於起訴時係主張
      上訴人與被上訴人法定代理人甲○○、訴外人林天盛、林
      天財共同約定，嗣則改稱係其與被上訴人法定代理人甲○
      ○、訴外人林天盛、林天財、林天助、林登共同約定，前
      後所述亦不一。是上訴人對於承購國有土地之出資來源既
      無從證明，且就出資及約定當事人之重要事項前後陳述不
      一，足認上訴人主張其與被上訴人之法定代理人甲○○等
      人共同約定承購國有土地一節，尚不足採。
（四）再者，被上訴人辯稱國有土地係由在3地號土地上有房子
      之訴外人甲○○、林天盛、林天財共同承購，並由其等三
      人出資，與上訴人並無協議承購國有土地一節，業經證人
      林天盛於原審審理時證述：「.. （問：是否知道被告丙
      ○○父親甲○○等人有向國有財產局購買土地？）知道。
      （問：經過？）土地是我父親向國有財產局承租，因為林
      天助、林天保、林天盛、林登的房子有占用到國有地，國
      有財產局來函表示，要我們合乎規定就承租，.. 所以我
      們就以林登名義承租。.. 我所提的我們是指林天助、林
      天保、林天盛、林天佑、林天增、林天旺、甲○○、林天
      財共八位兄弟。（問：後來為何承買？）89年公布新增訂
      的國有財產法第52條之2條例，因為期限只有3年，而且價
      格有優惠，即以第一次公告地價轉售國有地，所以我們八
      個兄弟才會興起購買念頭。89年12月份，我們向何啟購
      買他竹九段3地號的部分持分，因為我們的房子有部分占
      用到3地號。.. 買3地號時，.. 只有甲○○、林天財、還
      有我共三個人有意願購買，所以我、林天財每人買三間占
      用的土地，甲○○買二間半占用的土地，另外三間所占用
      的土地沒有人買，剛好是放祖先牌位的，所以林天助建議
      每人出260,000元買下來，當作公廳，後來就是按照這個
      方式購買。（問：後來為何又去買國有地？）因為我們房
      子也有占用到國有地，後來公布的新條例又很優惠，而且
      是占用到才可以申請購買，只有3年期限。91年12月，我
      、甲○○、林天財，將資料收的差不多，準備找代書，想
      向國有財產局購買。.. （問：當時有無告訴劉玉蓮，是
      哪些人要買國有地？用何人名字購買？）當時我只是告訴
      他用承租人林登的名義去買國有地，同時我有告訴他『我
      們』要買，但是沒有告訴他『我們』是指哪些人。之前我
      向國有財產局詢問可否以我們三兄弟名義購買，國有財產
      局答覆有承租才可以購買，.. 後來就決定是以父親名義
      購買。.. 後來於12月初接到國有財產局繳費通知，金額
      是八萬餘元，王金鳳就與國有財產局約定12月10日繳費。
      八萬餘元是我出25,000元、林天財20,000元、甲○○40,
      000元去繳的。（問：為何金額不同？）因為我們每人占
      用土地面積不同，所以約略算出這個金額。.. 我的部分
      是登記到我的名下，林天財是登記在他自己名下，甲○○
      是登記於他兒子丙○○名下。（問：過程中，乙○○有無
      說要買？）..買3地號，有部分我們不願意向地主買，但
      是地主要我們一起買，所以後來乙○○自己就跳進來買了
      。（問：4、9、14地號，乙○○有無買？）沒有。因為89
      年占用國有地的部分，我們都已經分配好了，誰的房子占
      用國有地，就由誰去買。我、林天財、甲○○、林登的房
      子占用到國有地。」等語（見原審94年11月9日言詞辯論
      筆錄），即證人林天盛係證述由在3地號土地上有地上物
      之被上訴人法定代理人甲○○、訴外人林天盛、林天財購
      買3地號土地持分，並共同出資購買國有土地，與上訴人
      無涉，核與被上訴人所為陳述若合符節，參以被上訴人所
      提出94年5月21日家族會議紀錄，其上載有「由購買老屋
      土地之三名兄弟」即被上訴人法定代理人甲○○、訴外人
      林天盛、林天財負責神明廳燒香問題等語，有該會議紀錄
      附卷可稽，亦足認被上訴人所為：國有土地係由在3地號
      土地上有房子之訴外人甲○○、林天盛、林天財共同承購
      ，與上訴人並無協議承購國有土地之辯稱，應足採信。
（五）此外，依上訴人所提出上開3地號土地登記謄本之記載，
      其係於91年3月取得3地號土地應有部分4320分之180，嗣
      於92年7月再取得該土地應有部分4320分之85，則據原審
      向財政部國有財產局中區辦事處新竹分處調取本件國有地
      即同地段4、9、14地號土地承租及承購之相關資料，查得
      上開國有地之承租係在89年1月3日以林登為申請人，並委
      託黃煒家代書辦理，有承租國有非公用不動產申請書可稽
      ，按申請承租斯時，上訴人既尚未取得同地段3地號土地
      ，則上訴人係如何委託黃煒家代書辦理國有地承租事宜？
      甚者，若上訴人所言其與被上訴人之法定代理人及訴外人
      林天盛等人共同約定承購國有土地，再以3地號持分比例
      分割移轉國有土地一節屬實，則上訴人於承購國有土地時
      應已取得3地號土地，惟承購國有土地之時間為91年12月
      間，斯時上訴人僅取得3地號土地應有部分4320分之180，
      與其所主張約定以其3地號土地應有部分4320分之265之比
      例分配國有土地之情並不相符，由此亦足見上訴人所為主
      張不足採信。
二、若有上開協議，被上訴人是否應繼受其讓與人林天助之權利
    義務而受拘束？
    經查，上訴人無法舉證證明其與被上訴人之法定代理人甲○
    ○、訴外人林天盛、林天財等人間確有共同承購國有土地並
    分割移轉之約定，已如前述，縱認上訴人與被上訴人甲○○
    等人間確有上開約定，無論上訴人主張被上訴人係承受自其
    法定代理人甲○○或訴外人林天助，因上開約定之法律性質
    應屬債權契約，為特定人間債之關係，基於債之相對性，縱
    令上訴人與被上訴人之法定代理人甲○○或讓與人林天助間
    確有上開約定，上訴人亦不得據其與第三人之債權約定向被
    上訴人為請求，是上訴人本件請求於法亦屬無據。
三、綜上，上訴人無法舉證證明其與被上訴人之法定代理人甲○
    ○、訴外人林天盛、林天財等人間確有共同承購國有土地並
    分割移轉之協議，縱認有上開協議存在，上訴人依其與第三
    人間之協議向被上訴人為請求，於法亦屬無據。從而，上訴
    人請求被上訴人應將坐落於新竹縣湖口鄉○○段14-2地號如
    附圖（A）所示斜線部分，面積67.30平方公尺之所有權移轉
    登記予上訴人，自無理由，應予駁回，原審駁回上訴人之訴
    ，於法並無不合，上訴意旨指摘原判決不當，求予廢棄改判
    ，為無理由，應予駁回其上訴。
四、本件判決之基礎已臻明確，兩造其餘攻擊、防禦方法及舉證
    ，經本院審酌後，均與判決結果無影響，爰不一一予以論列
    ，附此敘明。
五、據上論結，本件上訴為無理由，依民事訴訟法第436條之1第
    3項、第449條第1項、第78條，判決如主文。
中　　華　　民　　國　　96　　年　　9　　月　　28　　日
                  民事第一庭    審判長法官  陳順珍
                                法　    官　高敏俐
                                法      官  林南薰
以上正本係照原本作成。
不得上訴。
中　　華　　民　　國　　96　　年　　9　　月　　28　　日
                                書記官　楊書棼
